臺灣高等法院刑事判決　　　　　　　 100年度上易字第1104號
上　訴　人　臺灣板橋地方法院檢察署檢察官
被　　　告　吳育芬
上列上訴人因被告妨害名譽案件，不服臺灣板橋地方法院100年
度易字第867號，中華民國100年3月28日第一審判決（起訴案號
：臺灣板橋地方法院檢察署99年度偵字第23407、28500號），提
起上訴，本院判決如下：
    主  文
原判決撤銷，發回臺灣板橋地方法院。
    理  由
一、公訴意旨略以：被告吳育芬與告訴人馮琪晏、姚崇文前因保
    險糾紛而生嫌隙，詎被告竟基於公然侮辱之犯意，於下列時
    點，以電腦設備連接至網際網路「DJ財經知識庫」網站（網
    址：http://www.moneydj.com/KMDJ /Forum/ForumHome.axp
    x），基於公然侮辱之犯意，以暱稱「Me」在該網站討論區
    ，發表如下內容之文字：(一)於民國98年11月25日12時3分許
    ，以「齷齰」、「沒大腦的男人」指稱告訴人姚崇文；又接
    續於同年月27日12時21分許、同年月28日13時49分許，以「
    沒大腦的男人姚崇X」指稱告訴人姚崇文。(二)另於99年2月5
    日19時1分許、同年月8日14時44分許，以「姚蟲蚊」等文字
    指稱告訴人姚崇文；接續於同年月23日16時3分許，發表文
    章內容：「自古以來，金光黨的最大特色就是死要錢不要臉
    ，即使被別人罪證確鑿了，還是把錯都怪在受害人身上，拚
    命扯出如智障兒般的謊言，撇清自己犯行，就是死也不認錯
    ，而永達金光黨員馮琪晏就是這種情況最典型的例子之一。
    既然這種人不要臉，那我們就要成全牠，讓牠丟臉丟到家！
    我要找個良辰吉日，把印製好的百份文宣（正面為印有永達
    壽險金光黨員馮琪晏詐欺被起訴的各大報新聞；背面為印有
    馮琪晏照片和在網路上所傳播的騙財文章段落與偽造文書起
    訴書），拿去發給牠男友姚崇文位於國防大學旁住處的鄰居
    和親友，好提醒附近住戶要注意並防範詐欺犯與偽造文書犯
    的出沒！」之文字，於文章中以「牠」字指稱告訴人馮琪晏
    ，均足以毀損告訴人馮琪晏、姚崇文之名譽，因認被告涉有
    刑法第309條第1項公然侮辱罪嫌。
二、原判決略以：依本件起訴書所載，並未記載被告以電腦設備
    連接至網際網路「DJ財經知識庫」網站而為公然侮辱告訴人
    姚崇文、馮琪晏之地點，自難認被告被訴之公然侮辱犯行之
    犯罪地係在原審土地管轄範圍內，其次被告雖原住於新北市
    ○○區○○街177巷2號2樓，然自「99年11月12日」已遷移
    住所至「臺北市松山區○○○路207號12樓之2」之情，業據
    被告於99年11月16日偵查中向檢察官陳明在卷（見99年度字
    第23407號偵查卷第75頁），且經原審依職權查明被告之戶
    役政資料核閱屬實，亦有個人基本資料查詢結果之列印畫面
    1紙在卷可按（見原審卷第8頁），而本件係於「100年3月23
    日」始繫屬於原審之情，有臺灣板橋地方法院檢察署100年3
    月23日板檢玉盈第99偵23407字第38782函所蓋之原審收狀戳
    在卷可憑（見原審卷第1頁），是本件被告於起訴時之住所
    地係屬於臺灣臺北地方法院，而非原審管轄範圍，至為明確
    ；另被告並無在監在押之紀錄，有臺灣高等法院在監在押全
    國紀錄表1份在卷可稽，是本件繫屬於原審時，被告之所在
    地已不在原審之土地管轄範圍內。據此，本件犯罪地與被告
    之住所、居所及所在地，均難認係在原審管轄範圍內，原審
    對之自無管轄權，是檢察官向原審提起本件公訴，於法即有
    不合，爰不經言詞辯論，諭知管轄錯誤之判決，並移轉於有
    管轄權之臺灣臺北地方法院等語。
三、按案件由犯罪地或被告之住所、居所或所在地之法院管轄。
    無管轄權之案件，應諭知管轄錯誤之判決，並同時諭知移送
    於管轄法院；且得不經言詞辯論為之。刑事訴訟法第5條第1
    項、第304條、第307條分別定有明文，又管轄恆定原則，係
    以「起訴時」為準，即以案件繫屬法院之日為準（司法院院
    解字第3825號解釋參照）。經查：被告吳育芬原住新北市○
    ○區○○街177巷2號2樓，自「99年11月12日」遷移住所至
    「臺北市松山區○○○路207號12樓之2」，據被告於99年11
    月16日偵查中向檢察官陳明在卷（見99年度字第23407號偵
    查卷第75頁），且經原審依職權查明被告戶役政資料屬實，
    有個人戶役政基本資料查詢結果列印之畫面1紙在卷可按（
    見原審卷第8頁），然被告吳育芬於另案即本院100年度上易
    字第391號100年3月23日之審判程序筆錄記載居住地為「新
    北市○○區○○街177巷2號2樓」，且被告就另案臺灣板橋
    地方法院99年度金重訴字第3號案件，於100年3月21日所提
    「刑事告訴附帶民事訴訟請求陳報狀(一)」亦載明「新北市○
    ○區○○街177巷2號2樓」為通訊住址，足見被告現仍居住
    於新北市○○區○○街177巷2號2樓，原審法院未經調查，
    徒以被告於99年11月12日已將戶籍遷移至「臺北市松山區○
    ○○路207號12樓之2」，逕認原法院無本案管轄權，尚嫌速
    斷，檢察官據此提起上訴，指摘原判決不當，為有理由，應
    由本院將原判決撤銷，爰不經言詞辯論，並發回臺灣板橋地
    方法院另為適法之裁判。
四、據上論斷，應依刑事訴訟法第369條第1項、第372條，判決
    如主文。
中    華    民    國   100    年    5     月    25    日
                  刑事第十一庭  審判長法  官  許宗和
                                      法  官  趙功恆
                                      法  官  潘進柳
以上正本證明與原本無異。
不得上訴。
                                      書記官  任正人
中    華    民    國   100    年    5     月    25    日